最　高　行　政　法　院　判　決
　　　　　　　　　　　　　94年度判字第00551號
上　訴　人　乙○○
被 上訴 人　經濟部智慧財產局
代　表　人　丙○○
參　加　人　甲○○
上列當事人間因新型專利異議事件，上訴人對於中華民國92年10
月9日臺北高等行政法院91年度訴字第2351號判決，提起上訴，
本院判決如下：
　　主  文
上訴駁回。
上訴審訴訟費用由上訴人負擔。
　　理  由
一、本件上訴人在原審起訴意旨略以：上訴人前於民國（下同）
    89年4月7日以「脫壓止逆裝置結構改良」向被上訴人申請新
    型專利，經編為第00000000號審查，准予專利（下稱系爭案
    ）。公告期間，參加人以其違反專利法第98條第2項之規定
    ，檢具異議證據為82年6月1日公告第00000000號「改良之潤
    滑系統之脫壓兼調壓裝置」新型專利案（下稱引證案），對
    之提起異議，案經被上訴人審查，於90年12月21日以（90）
    智專三（三）05018字第09089002506號專利異議審定書為異
    議成立，應不予專利之處分。上訴人不服，循序提起本件行
    政訴訟。按系爭案彈簧及連結件之配合，閥體在供油及脫壓
    之往復運作過程中穩定位移，作動精確穩定，而引證案則透
    過階梯狀之脫壓閥孔，作為彈簧及菇狀頭之定位結構，菇狀
    頭之定位作動無法確實，彈簧及菇狀頭有偏離之虞；又系爭
    案設置有分歧部，直接讓供油及洩油通道方向改變，且可搭
    配水平或垂直設置，而引證案並無分歧部之設置，兩者結構
    型態作動方式不同；且系爭案本體為體積較小之獨立構件，
    可輕易更換，組配於預定管路內，而引證案體積龐大無法單
    獨使用，系爭案確具可專利性。故系爭案組態製為獨立構件
    確實具有創新功效，且可輕易更換，並早已在市場上獲致良
    好的迴響，亦是系爭案具有進步性的有利證明。為此請判決
    將訴願決定及原處分均撤銷等語。
二、被上訴人則以：查系爭案和引證案兩者之主要構件、脫壓止
    逆之技術手段實質相同，且系爭案連結件僅為引證案階梯狀
    脫壓閥孔之簡單轉用；引證案圖（三）、（四）彈簧受階梯
    狀小徑端支撐定位，菇狀頭頂部則完全置入階梯狀孔大徑端
    內，引證案彈簧、菇狀頭並無偏離之虞，系爭案連結件和閥
    體結合端結合，連結件（及閥體）滑動時反易偏移、卡堵，
    而系爭案連結件之增設，並無功效之增進。另系爭案分歧部
    上之洩油通道和引證案脫壓桿上之洩油孔兩者構件及作動方
    式實質相同；系爭案整體構造及技術手段和引證案圖（三）
    、（四）所揭露者實質相同，因此，系爭案僅為截取引證案
    之部分構造，難謂具進步性等語，資為抗辯。
三、參加人參加意旨略謂：依著名之巴斯卡原理 (Pascal's law
    )，可知於引證案中，當油孔中油液回流時，其施加至菇狀
    頭上任何一點之壓力是完全相同的，故引證案之菇狀頭不會
    偏斜。上訴人僅從圖面作二維的思考，未考慮到液壓物理的
    原理，才會有此錯誤認知。又系爭案分歧部之置換僅係設計
    上之選擇，仔細觀察系爭案第3圖及第6圖中分歧部，可以很
    容易發現：供油時，油液均需通過該分歧部之周緣到達供油
    通道；脫壓時，油液則均通過該分歧部之中央到達洩油通道
    。因此此種元件之簡易變化僅為一種設計上之選擇，乃任何
    熟習該項技藝者所能輕易思及者，並非應准予專利之標的。
    況且系爭案之申請專利範圍中，除界定「該供油通道與洩油
    通道間係藉由一分歧部相區隔」外，並未針對分歧部之結構
    有其他敘述，是知上訴人當初申請專利時，分歧部之結構變
    化並非欲申請專利保護之範圍。另引證案之結構雖以「脫壓
    裝置」名之，然其結構本身具有止逆效果，因此雖然引證案
    與系爭案之名稱不同，然結構原理相同，甚至引證案利用較
    少之元件即可達成與系爭案相同之功效。綜上所述，系爭案
    與引證案相較，其使用較多之元件卻無法達成功效上之增進
    ，故不具進步性等語。
四、原審斟酌全辯論意旨及調查證據結果，以：按凡對物品之形
    狀、構造或裝置之創作或改良，而可供產業上利用，且無欠
    缺新穎性之情事者，得依法申請取得新型專利，固為系爭專
    利核准時專利法第97條暨第98條第1項所明定。惟其新型如
    「係運用申請前既有之技術或知識，而為熟習該項技術者所
    能輕易完成且未能增進功效時」，即欠缺進步性時，仍不得
    申請取得新型專利，復為同法第98條第2項所明定。查本件
    系爭新型專利案，主要係包括一本體，其內成型有設置空間
    ，並藉供油通道、洩油通道及進油口與外界相連通，該供油
    通道與洩油道間係藉一分歧部相區隔；一閥體，係外表面呈
    具有錐形面之撓性結構，其一端與一連結件相結合，並藉連
    結件另端與一彈簧相靠抵後設於設置空間內，一套合件係靠
    抵於彈簧之另端，而設於本體其進油口端部；閥體另端端面
    上成型有一抵面，且於抵面周側凹設有環槽，該抵面受彈簧
    彈力推抵，而與洩油通道端部相緊密靠合者。引證案之閥體
    設有進油孔、階梯狀脫壓閥孔、油孔、第一調壓閥孔、洩油
    孔，第二調壓閥孔和第一調壓閥孔、脫壓閥孔及出油孔相串
    接，其下設洩油孔；脫壓裝置包含脫壓桿、菇狀頭、彈簧、
    脫壓桿軸心設洩油孔；調壓裝置具有壓掣組件及調整組件；
    藉脫壓裝置之菇狀頭逆止作用可於馬達汞浦停止轉動時促使
    管路中剩餘之液壓經由脫壓桿之洩油口排出而完成脫壓目的
    ，並藉由調整裝置來調設油壓上限壓力值，進而保護管路中
    之油壓零件不受壓力超載而導致損壞者。系爭案與引證案比
    較，可知系爭案進油口、彈簧、閥體、供油通道、分歧部上
    之洩油通道和引證案進油孔、彈簧、菇狀頭、油孔、脫壓桿
    上洩油孔之主要構件實質相同，系爭案脫壓時釋出之油量受
    到管路壓力推開閥體，洩壓至彈簧壓力平衡時，反彈閥體達
    到止逆效果，和引證案藉菇狀頭、彈簧之止逆作用，兩者脫
    壓止逆之技術手段實質相同，系爭案整體構造及技術手段和
    引證案之證據一圖（三）、（四）所揭露者實質相同，系爭
    案連結件僅為引證案階梯狀脫壓閥孔之簡單轉用，為熟習該
    項技術者所能輕易完成且未增進功效，不具進步性。又查引
    證案圖（三）、（四）彈簧受階梯狀孔小徑端支撐定位，菇
    狀頭頂部則完全置入於階梯狀孔大徑端內，引證案彈簧、菇
    狀頭並無偏離之虞，系爭案連結件和閥體結合端結合，兩者
    間如系爭案圖三、四、六、七所示具有間隙，連結件及閥體
    滑動時反易偏移、卡堵，故系爭案連結件之增設，並無功效
    之增進；系爭案分歧部上之洩油通道和引證案脫壓桿上之洩
    油孔相比較，兩者構件及作動方式實質相同。系爭案整體構
    造及技術手段和引證案圖（三）、（四）所揭露者實質相同
    ，系爭案僅為截取引證案之部分構造（脫壓裝置），並將引
    證案脫壓桿之菇狀頭削平，此形狀之簡易變化，難謂具進步
    性。另依巴斯卡原理 (Pascal's law)可知於引證案中，當
    油孔中油液回流時，其施加至菇狀頭上任何一點之壓力是完
    全相同的，並不會如上訴人所稱，因壓力不均而造成菇狀頭
    之偏斜。觀察系爭案第三圖及第六圖中分歧部，可以發現：
    供油時，油液均需通過該分歧部之周緣到達供油通道；脫壓
    時，油液則均通過該分歧部之中央到達洩油通道，因此此種
    元件之簡易變化僅為一種設計上之選擇，乃任何熟習該項技
    藝者所能輕易思及者。況且系爭案之申請專利範圍中，除界
    定「該供油通道與洩油通道間係藉由一分歧部相區隔」外，
    並未針對分歧部之結構有其他敘述，是知上訴人當初申請專
    利時，分歧部之結構變化並非欲申請專利保護之範圍。引證
    案之結構雖以「脫壓裝置」名之，然其結構本身即具有止逆
    效果，如說明書第8頁第2-8行所述，其中菇狀頭之環端外徑
    擴張而堵住階梯狀圓孔，即可避免油液往進油口回流，具有
    所謂之止逆功能，因此雖然引證案與系爭案之名稱不同，然
    結構原理相同，甚至引證案利用較少之元件即可達成與系爭
    案相同之功效。綜上所述，系爭案與引證案比較，固具新穎
    性，但仍係運用申請前既有之技術或知識，而為熟習該項技
    術者所能輕易完成且未能增進功效，故難認具進步性。從而
    原處分於法並無不合，訴願決定予以維持，亦無違誤，上訴
    人起訴請求撤銷訴願決定及原處分，為無理由，應予駁回。
    資為其判決之論據。
五、本院按：「新型專利範圍，以說明書所載之申請專利範圍為
    準，於解釋申請專利範圍時，並得審酌創作說明及圖式。」
    系爭專利核准時專利法第103條第2項著有明文。系爭案之申
    請專利範圍中「該供油通道與洩油通道間係藉由一分歧部相
    區隔」外，並未針對分歧部之結構有其他敘述，而從說明理
    由中亦未提及系爭案因分歧部結構改變，形成多樣搭配組合
    ，為其申請專利範圍，理由中僅提出不同之實施例，尚無從
    由說明理由中得出分歧部之變化，為欲申請專利保護之範圍
    。故原判決認上訴人當初申請專利時，分歧部之結構變化並
    非欲申請專利保護之範圍，尚與上引專利法第103條第2項規
    定無違。次查系爭案與引證案比較，可知系爭案進油口、彈
    簧、閥體、供油通道、分歧部上之洩油通道和引證案進油孔
    、彈簧、菇狀頭、油孔、脫壓桿上洩油孔之主要構件實質相
    同，系爭案脫壓時釋出之油量受到管路壓力推開閥體，洩壓
    至彈簧壓力平衡時，反彈閥體達到止逆效果，和引證案藉菇
    狀頭、彈簧之止逆作用，兩者脫壓止逆之技術手段實質相同
    。系爭案整體構造及技術手段和引證案之所揭露者實質相同
    ，系爭案連結件僅為引證案階梯狀脫壓閥孔之簡單轉用，為
    熟習該項技術者所能輕易完成且未增進功效，不具進步性等
    情，業經原判決於理由中敘明甚詳，並指明分歧部之變化不
    在本案專利申請保護範圍，如上所述。經核與證據法則或論
    理法則均無違，尚無上訴意旨所稱之判決不適用法規或不備
    理由之違誤。次按「行政法院認有必要時，得就訴訟事件之
    專業法律問題徵詢從事該學術研究之人，以書面或於審判期
    日到場陳述其法律意見。」固為行政訴訟法第162條第1項所
    定。惟該規定係屬訓示規定，以法院認為有必要時，始需依
    該規定為之。本件原審以本案認定事實尚無困難而未委請專
    業人員表示意見，於法尚無違背。上訴意旨其他主張，無非
    係對系爭案與引證案構造與功能是否實質相同之爭執，應屬
    事實認定之問題，尚難謂原判決有違背法令之情事。綜上，
    上訴意旨及補充理由猶以：系爭案「分歧部」是否為申請專
    利範圍，尚非明確，應審酌說明書及圖式加以確定，從說明
    書記載可認分歧部為專利範圍並具有進步性，原判決以分歧
    部非專利範圍，顯有判決不適用法規之違誤。又系爭案因分
    歧部結構改變，形成多樣搭配組合，原判決卻未依職權調查
    是否有功效增進。另引證案在脫壓狀態並非密閉條件，系爭
    案在閥體與連結件搭配下平穩、確實，有功效增進，而引證
    案裝置繁雜，其中部份配件單獨存在不具有功效，系爭案可
    組合多樣性、多功能，更合宜之單獨構件，亦有功效增進。
    然原審未依職權向專業人士詢問，亦未具體就上訴人所提出
    系爭案比引證案在功能有進步之點，逐一比較分析判斷，亦
    有判決不適用法規及不備理由之違法等語，作為上訴理由，
    揆諸前述說明，尚無足取。從而原審斟酌全辯論意旨及調查
    證據之結果，將原決定及原處分均予維持，駁回上訴人之訴
    ，核無違誤。上訴論旨，仍執前詞，指摘原判決違誤，求予
    廢棄，難認有理由，應予駁回。
六、據上論結，本件上訴為無理由，爰依行政訴訟法第255條第1
    項、第98條第3項前段，判決如主文。
中    華    民    國    94    年    4     月   14     日
                  第一庭審判長法  官　黃　綠　星
                              法  官  陳  秀  美
                              法  官　蔡　進　田
                              法  官　黃　璽　君
                              法  官　廖　宏　明
以  上  正  本  證  明  與  原  本  無  異
中    華    民    國    94    年    4    月    15     日
　　　　　　　　　　　　　　　書記官　彭　秀　玲
